【裁判字號】    96,訴,414
【裁判日期】    970304
【裁判案由】    確認通行權存在
【裁判全文】
臺灣苗栗地方法院民事判決               96年度訴字第414號
原      告  甲○○
訴訟代理人  劉惠利律師
被      告  丙○○
訴訟代理人  戊○○
被      告  乙○○
            丁○○
上列當事人間請求確認通行權存在事件，本院於民國97年2 月19
日言詞辯論終結，判決如下：
    主  文
確認原告就被告共有坐落苗栗縣卓蘭鎮○○段七二○地號土地如
附圖所示標示七二○（Ａ）部分面積零點一平方公尺，及同段七
二二地號土地如附圖所示標示七二二（Ａ）部分面積十點八四平
方公尺土地，有通行權存在。
被告就前項土地上之水泥道路不得拆除，並不得為任何妨害原告
通行之行為。
訴訟費用新臺幣壹仟元由被告負擔。
    事實及理由
壹、程序方面：
一、被告乙○○、丁○○經合法通知，均未於言詞辯論期日到場
    ，核均無民事訴訟法第386 條所列各款情形，爰依原告之聲
    請，由其一造辯論而為判決。
二、按訴狀送達後，原告不得將原訴變更或追加他訴，但請求之
    基礎事實同一者，不在此限，民事訴訟法第255 條第1 項第
    2 款定有明文。經查，本件原告原以共有人之一即被告丙○○為請求確認通行權存在之對造當事人，嗣於訴訟程序進行
    中，另追加其他共有人即被告乙○○、丁○○為共同被告，
    核其請求之基礎事實均相同，揆諸上開規定，自應准許。
貳、實體方面：
一、原告起訴主張：原告為坐落苗栗縣卓蘭鎮○○段719 地號土
    地（以下簡稱系爭719 地號土地）之所有權人，該土地與被
    告所共有坐落同段720 、722 號土地（以下簡稱系爭土地）
    相毗鄰。民國75年間，因被告共有之系爭土地上之田埂、土
    堤恐有坍塌之虞，經兩造同意共同出資，於被告共有系爭土
    地上闢建長約10公尺、寬約1 公尺之土堤道路（以下稱系爭
    道路），除確保被告共有系爭土地上田埂、土堤之完整，亦
    供原告通行之用；原告及其家人及被告丙○○自始出入均經
    系爭道路，已通行20餘年，且未影響被告丙○○當時栽種葡
    萄農作時使用系爭土地（現況無栽種作物）。惟被告丙○○
    利用政府徵收、拓寬道路之際，藉故破壞系爭道路，復於97
    年1 月初僱用訴外人呂建勳駕駛挖土機整地，於系爭道路前
    後擺設單人無法徒手搬運之石塊，惡意阻礙原告通行；又因
    被告丙○○填高系爭土地，致使原告所有系爭719 地號土地
    與系爭土地出現高低落差，日後恐有淹水之虞，雖經原告多
    次情商，均未獲置理。原告所有系爭719 地號土地上已種植
    葡萄，平日需要灌溉、施肥，收成時需送往市場出賣，衡量
    四周土地之現況，目前僅有系爭道路可為通行。為此，原告
    本於袋地通行權及未來週遭經濟利益之考量，爰依民法第78
    7 條第1 項袋地通行權之規定，訴請確認原告就如附圖所示
    標示720 （A） 及722 （A） 部分土地有通行權存在等語。
    並聲明：如主文第1 、2 項所示。
二、被告則以：
  (一)被告乙○○及丁○○均未於言詞辯論期日到場，亦均未提出
    書狀作何聲明或陳述。
  (二)被告丙○○則以：原告所有系爭719 地號土地並非袋地，依
    法不得主張通行被告所共有系爭土地。況被告並非唯一周邊
    土地的所有權人，周邊尚有坐落同段716 、715 、720 地號
    等土地，原告不一定要經過被告所有之土地出入，且原告原
    本亦非經由系爭道路通行，而是經由後方水圳旁的通路通行
    等語置辯。並聲明：原告之訴駁回。
三、查系爭719 地號土地為原告所有，系爭720 、722 地號土地
    為被告等3 人所共有。系爭719 地號土地未鄰接公路，現僅
    得經由系爭719 地號土地東北側水圳上之便道，以步行方式
    經由他人土地上之私設道路以聯接公路。原告主張欲通行系
    爭720 、722 地號土地以通公路部分，於鄰接系爭720 地號
    土地部分，現有寬約1 米左右之水泥路面，大部分屬水利用
    地，僅占用系爭720 地號土地如附圖所示標示720 （A） 部
    分面積0. 1平方公尺。系爭720 地號土地與系爭722 地號土
    地高低落差現約50公分，原告主張欲通行系爭722 地號土地
    如附圖標示722 （A） 部分，面積為10.84 平方公尺，係位
    於系爭722 地號土地西北邊界處，由原告主張通行系爭722
    地號土地部分跨越寬約1 公尺半之水溝後，即可連接堤外苗
    58線替代道路。又原告所有系爭719 地號土地東北側有水圳
    1 條，水圳上現有可供人通行寬約80公分之便道，經由該便
    道往西北步行約50公尺，可連接1 條寬約7 台尺之私設水泥
    道路，再經由該私設道路往西行可通往堤外苗58線替代道路
    。又經由上開水圳上便道往東南步行約50公尺，亦可通往另
    一寬約4 台尺寬之私設水泥道路，再對外聯接公路。系爭
    719 地號土地與前開水圳上之便道，高低落差約1 米6 等情
    ，為兩造所不爭執，並有原告提出之土地登記謄本、地籍圖
    謄本及現場照片等件為證（見卷第6 至9 頁、第11至13頁、
    第49至51頁），復經本院依職權勘驗現場，及囑託苗栗縣大
    湖地政事務所繪測，製有勘驗筆錄、照片及複丈成果圖在卷
    可憑（見卷第54至65頁），自堪信為真實。
四、原告主張其所有系爭719 地號土地為袋地，因與公路無適宜
    之聯絡，致不能為通常使用，依民法第787 條第1 項規定，
    得通行被告共有之系爭720 、722 地號土地以至公路一節，
    則為被告所否認，並以前揭情詞置辯。經查：
  (一)按土地因與公路無適宜之聯絡，致不能為通常使用者，土地
    所有人得通行周圍地以至公路。但對於通行地因此所受之損
    害，應支付償金。前項情形，有通行權人，應於通行必要之
    範圍內，擇其周圍地損害最少之處所及方法為之，民法第78
    7 條定有明文。又民法第787 條第1 項所謂土地與公路無適
    宜之聯絡，致不能為通常之使用，其情形不以土地絕對不通
    公路為限，即土地雖非絕對不通公路，因其通行困難以致不
    能為通常之使用時，亦應許其通行周圍地以至公路，最高法
    院著有53年台上字第2996號判例意旨可參。本件系爭719地
    號土地未與公路鄰接，現僅得經由系爭719 地號土地東北側
    水圳上之便道，以步行方式經由他人土地上之私設道路以聯
    接公路，而系爭719 地號土地與前開水圳上之便道，高低落
    差約1 米6 等情，為兩造所不爭執，已如前述，則揆諸前揭
    說明，原告所有系爭719 地號土地顯與公路無適宜之聯絡，
    致不能為通常之使用，而為袋地，自堪認定。依前揭規定，
    原告主張其所有系爭719 地號土地得通行周圍地以至公路，
    自屬有據。被告丙○○所辯原告所有系爭719 地號土地非袋
    地云云，尚非可採。
  (二)本件原告主張欲通行系爭720 、722 地號土地以通公路部分
    ，於鄰接系爭720 地號土地部分，現有寬約1 米左右之水泥
    路面，大部分屬水利用地，僅占用系爭720 地號土地如附圖
    所示標示720 （A） 部分面積0. 1平方公尺。系爭720 地號
    土地與系爭722 地號土地高低落差約50公分，原告主張欲通
    行系爭722 地號土地如附圖標示722 （A） 部分，面積為10
    . 84平方公尺，係位於系爭722 地號土地西北邊界處，由原
    告主張通行系爭722 地號土地部分跨越寬約1 公尺半之水溝
    後，即可連接堤外苗58線替代道路等情，為兩造所不爭執，
    已如前述。則依原告主張欲通行系爭720 、722 地號土地之
    面積及範圍觀之，僅占用系爭720 、722 地號土地共計10.9
    4 平方公尺，且均位於系爭720 、722 地號土地之邊界處，
    於被告共有系爭720 、722 地號土地之利用，影響尚屬輕微
    ，自堪認原告通行如附圖所示標示720 （A） 、722 （A）
    部分，應屬對周圍地損害最少之處所及方法。
  (三)被告丙○○雖辯稱被告並非唯一周邊土地的所有權人，周邊
    尚有坐落同段716 、715 、720 地號等土地，原告不一定要
    經過被告所有之土地出入云云。惟查，原告所有系爭719 地
    號土地東北側有水圳1 條，水圳上現有可供人通行寬約80公
    分之便道，經由該便道往西北步行約50公尺，可連接1 條寬
    約7 台尺之私設水泥道路，再經由該私設道路往西行可通往
    堤外苗58線替代道路。又經由上開水圳上便道往東南步行約
    50公尺，亦可通往另一寬約4 台尺寬之私設水泥道路，再對
    外聯接公路等情，為兩造所不爭執，已如前述。則原告所有
    系爭719 地號土地如欲經由上開水圳上便道對外通行，尚須
    通行及穿越多筆他人所有土地，始能連接堤外苗58線替代道
    路及其他公路，對周圍土地之損害顯較通行被告所共有之系
    爭720 、722 地號土地以通公路為鉅。是被告丙○○前開所
    辯，委不足採。
五、從而，原告訴請確認就被告所共有系爭720 地號土地如附圖
    所示標示720 （A） 部分面積0.1 平方公尺，及系爭722 地
    號土地如附圖所示標示722 （A） 部分面積10.84 平方公尺
    土地，有通行權存在，及請求被告就上開土地上之水泥道路
    不得拆除，並不得為任何妨害原告通行之行為，為有理由，
    應予准許。
六、本件事證已臻明確，兩造其餘主張陳述及舉證，核與判決結
    果無影響，爰不予一一論述，附此敘明。
七、訴訟費用負擔之依據：民事訴訟法第85條第1 項前段、第78
    條。
中    華    民    國    97    年    3     月    4     日
                  民事庭法  官  王萬金
以上正本係照原本作成。
如對本判決上訴，須於判決送達後20日內向本院提出上訴狀。
                        書記官  劉碧雯
中    華    民    國    97    年    3     月    4     日


司法院資訊處製作；財團法人民間司法改革基金會備份。
